臺灣臺南地方法院民事判決　九十年訴字第五二二號
　　原　　　告　承徽實業有限公司
　　法定代理人　甲○○
　　被　　　告　丁○○
　　　　　　　　戊○○
　　　　　　　　乙○○
　　訴訟代理人　丙○○
右當事人間，請求損害賠償事件，本判決如左：
    主    文
原告之訴及假執行之聲請均駁回。
訴訟費用由原告負擔。
    事    實
甲、原告方面：
一、聲明：請求判決被告應連帶給付原告新台幣（下同）二千五百萬元，及自起訴狀
    副本送達被告翌日起至清償日止，按週年利率百分之五計算之利息。並願供擔保
    請准供擔保宣告假執行。
二、陳述：
（一）緣被告等係台南市○○路○段六二０、六二二、六二四、六二六及六二八號廠
      房之所有人，該廠房所在土地係屬中低密度之住宅區，其應注意住宅區土地及
      建築物之使用，不得有礙居住之安全，及住宅區不得設置瓦斯儲槽，竟疏未注
      意，而將其所有位於台南市○○路○段六二四號之廠房，出租於從事具危險性
      之金屬噴漆工作之衍評工業股份有限公司（下稱衍評公司），該公司之負責人
      為鄭興茂，衍評公司因經營金屬烤漆業務，需使用天然瓦斯烘烤，故公司在上
      述廠址設置有一座四噸之液化石油汽儲槽，而該石油汽槽係屬具有危險性之設
      備，依法須經檢查機構或中央主管機關指定之代行檢查機構檢查合格者始得使
      用，乃衍評公司鄭興茂明知上開石油儲槽既未取得檢查合格證，竟未依勞工安
      全衛生法第八條第一項之規定申請檢查，即擅自使用該槽之石油氣以之烤漆，
      而該公司因烤漆所沾染之物品、機械或地面，於烤漆完後，須以易燃性之辛那
      溶劑清洗，衍評公司鄭興茂明知油漆或辛那溶劑均屬極易燃之物質，且明知工
      人吳華明有吸菸之習慣，竟仍僱請吳華明從事烤漆及辛那溶濟清洗油漆之工作
      ，嗣於民國八十八年八月九日下午四時五十分許，工人吳華明在衍評公司廠房
      之二樓以辛那溶劑清洗油漆時，因抽菸不慎引燃辛那溶劑而造成火災，並延燒
      及同路段六二二號原告公司所有之設備及產品。目前由鈞院審理中。鄭與茂、
      吳華明因涉嫌公共危險案件，經鈞院八十九年度易字第二三七一號及台灣高等
      法院台南分院九十年上易字第五八號判決有罪確定在案。
（二）查「因故意或過失，不法侵害他人之權利者，負損害賠償責任」、「土地上之
      建築物或其他工作物，因設置或保管有欠缺，致損害他人之權利者，由工作物
      之所有人負賠償責任。但於防止損害之發生，已盡相當之注意者，不在此限。
      前項損害之發生，如別有應負責任之人時，賠償損害之所有人，對於該應負責
      者，有求償權。」、「不法毀損他人之物者，應向被害人賠償其物因毀損所減
      少之價額。」民法第一八四條、第一九一條、第一九六條分別有明文。被告等
      為上開建物所，因違建、嚴重違法建築法規，肇致火燒至原告公司使用之建物
      ，致原告設備、財產全部燒燬，據大華公證股份有限公司報告書，原告公司共
      損失四千一百三十五萬零七百十二元，其中台灣產物保險股份有限公司已賠償
      一千萬元，爰請求被告連帶賠償二千五百萬元及法定遲延利息。
（三）檢呈被告所有出租原告廠房土地、地籍圖、都市計劃圖及現場圖各乙份，足明
      若果被告未違反都市計畫法，嚴重違反保護他人之法令，加蓋違章建築物，其
      大火不致從起火點延燒至原告承租之廠房，自見被告之過失與原告之損害有因
      果關係，且依八十八年一月二日被告與另受災戶「傳家緣企業社」簽訂之「房
      屋租賃契約書」第二十一條約定：「本租約之租金不含違章建築部份．．．」
      ，益明被告明知故犯，其應負損害賠償責任，自不待言。
三、證據：提出本院八十九年度易字第二三七一號及台灣高等法院台南分院九十年上
    易字第五八號刑事判決、大華公司公證報告書、現場位置圖、地籍圖、都市計劃
    圖及現場圖、房屋租賃契約書各一份、附表一紙、土地及建物登記謄本共十五份
    、台灣高等法院台南分院九十年度重訴字第二七號民事判決一份為證。
乙、被告方面：
一、聲明：請求判決原告之訴及假執行之聲請均駁回。如受不利之判決，准供擔保免
    為假執行。
二、陳述：
（一）丁○○非「廠房」所有人，僅是部份土地之所有人，戊○○則均非廠房、土地
      之所有人。丙○○、乙○○雖係廠房所有人，但實質上是損失最慘重的被害人
      。
（二）被告等四人就該次火災之發生，並無任何故意或過失，原告主張被告有侵權行
      為，應負舉證之責。何況刑事卷內資料只認定鄭興茂、吳華明二人觸犯公共危
      險罪，被告丙○○部份則認定「火災發生與瓦斯槽之設置顯無任何因果關係，
      被告丙○○對本件火災之發生，自無任何過失可言。」
（三）系爭土地上之建物，其用途可作為廠房及倉庫使用，北安路三段六二０、六二
      二、六二四、六二六、六二八號房屋使用執照明示其用途可作為廠房及倉庫等
      使用。
（四）該五戶建築為鋼鐵造，非木造，建築物本身非可燃物，延燒與建築物無因果關
      係，六二六號空廠房之辦公室及廠房未燒毀可證，與火場同地段之北安路三段
      六三０、六三二等號亦與火場相鄰連棟，卻未受火災燒毀，可見火災之延燒與
      建築物無因果關係。
（五）承徽公司之六二二號廠房與失火之六二四號廠房為合法共同壁之緊鄰連棟式建
      築。本件火災會擴大，延燒至隔鄰之六二二號是因在滅火過程中，消防隊怕引
      起瓦斯爆炸而曾撤退一段時間停止滅火，以致火苗蔓延至承徽公司。
（六）瓦斯槽為六二四號承租人鄭興茂所私設，且有圍幕遮蔽，鄭興茂在刑事庭承認
      以前再偵查中說丙○○知情是在猜測，事實上並未告知出租人丙○○，被告丙○○不知設有瓦斯槽。本件廠房之所有人於防止損害之發生，已盡相當之注意
      ，在該次火災中，無人員傷亡，消防水帶可抵達各廠之每個地方噴水，建築物
      並無阻礙消防員進出通路及滅火之情事。
（七）原告與他人訂立之契約書中有「違章建築出租」之字，係指六二０號前空地旁
      之停車棚及大型招牌架，其構造獨立簡單且並未燃燒、延燒，不影響公安，其
      造價低，方能無償提供承租人使用，如係原告所說大量違建，豈有無償提供他
      人使用之理。
（八）原告提出之各圖顯示起火戶六二四號與原告六二二號之房屋緊鄰，均可能自然
      延燒，不能怪罪予經政府核准建共同壁之房屋所有人，原告提出之表圖，均可
      證明被告丁○○、戊○○之廠房不在火災範圍中，乙○○之廠房位於邊緣，亦
      被延燒，丙○○也無過失，其求償對象應是判刑確定之失火者，原告求償對象
      顯然錯誤。
（九）原告於八十八年八月一日投保一千二百萬元，何以才過八天發生火災時，即有
      六千多萬元之損失？其提供之大華公證報告書之金額高達六千九百多萬元，為
      原告自定之求償數字，被告一概全部否認。
（十）九月二十一日言詞辯論筆錄中，第二頁第八行「圖是他們畫的，不確定」，被
      告之原意應為：「原告所提圖表是原告在地籍圖上任意加註不確定之違章位置
      ，原告所加註之資料並不正確」，原告證物不足證明被告有任何侵權行為。
（十一）本次火災受害人之傳家緣公司亦於刑事告訴補充理由狀中明示：「顯然現場
        火勢之延燒與不易控制係因有瓦斯氣之關係」，消防隊長陳文雄之證詞：「
        因當時瓦斯槽已燒起來，若沒處理好的話會引起爆炸，所以才處理這麼久。
        當時瓦斯若沒處理好的話會瓦斯外洩，會一直延燒。」。原告於刑事庭之證
        詞：「是均有裝潢才會燃燒快速」「因烤漆燒起，有瓦斯，消防人員恐引發
        氣爆，所以無法先滅火，才一直延燒」，而裝潢並非房屋所有人丙○○、乙○○所為，以上在在證明延燒之原因與不可燃之鐵皮、磚造廠房無因果關係
        。
（十二）原告主張廠房連棟以致延燒，何以六三０號廠房與全毀之六二八號廠房連棟
        緊鄰卻未被延燒？六二六號廠房亦受災戶連棟緊鄰，未被燒毀，可說明延燒
        與否？與有無違章及連棟無絕對關係，更證明原告主張不符事實。何況起火
        戶與原告房屋連棟，亦是經主管機關所核准而有使用執照，系合法之建築方
        式，難認有任何過失可言。
三、證據：提出台南市政府工務局使用執照二份、台南市安南區戶政事務所門牌證明
    書三份、招牌、車棚相片及位置圖、刑事補充狀摘要、審判筆錄、偵查筆錄各一
    份為證。
丙、本院依職權向台灣台南地方法院檢察署調閱台灣高等法院台南分院九十年度上易
    字第五八號刑事卷歷審卷證。
　　理　　由
一、原告起訴主張：被告等係台南市○○路○段六二０、六二二、六二四、六二六及
    六二八號廠房之所有人，該廠房所在土地係屬中低密度之住宅區，其應注意住宅
    區土地及建築物之使用，不得有礙居住之安全，及住宅區不得設置瓦斯儲槽，竟
    疏未注意，違反都市計畫法，加蓋違章建築物，並將其所有位於台南市○○路○
    段六二四號之廠房，出租於從事具危險性之金屬噴漆工作之衍評工業股份有限公
    司（下稱衍評公司），該公司之負責人為鄭興茂，衍評公司因經營金屬烤漆業務
    ，需使用天然瓦斯烘烤，故公司在上述廠址設置有一座四噸之液化石油汽儲槽，
    而該石油汽槽係屬具有危險性之設備，依法須經檢查機構或中央主管機關指定之
    代行檢查機構檢查合格者始得使用，乃衍評公司鄭興茂明知上開石油儲槽既未取
    得檢查合格證，竟未依勞工安全衛生法第八條第一項之規定申請檢查，即擅自使
    用該槽之石油氣以之烤漆，而該公司因烤漆所沾染之物品、機械或地面，於烤漆
    完後，須以易燃性之辛那溶劑清洗，衍評公司鄭興茂明知油漆或辛那溶劑均屬極
    易燃之物質，且明知工人吳華明有吸菸之習慣，竟仍僱請吳華明從事烤漆及辛那
    溶濟清洗油漆之工作，嗣於八十八年八月九日下午四時五十分許，工人吳華明在
    衍評公司廠房之二樓以辛那溶劑清洗油漆時，因抽菸不慎引燃辛那溶劑而造成火
    災，並延燒及同路段六二二號原告公司所有之設備及產品，鄭與茂、吳華明因涉
    嫌公共危險案件，經鈞院八十九年度易字第二三七一號及台灣高等法院台南分院
    九十年上易字第五八號判決有罪確定在案，而原告公司所有之設備及產品因本件
    火災而燒毀，致損失共四千一百三十五萬零七百十二元，其中台灣產物保險股份
    有限公司已賠償一千萬元，爰本於民法第一八四條、第一九一條、第一九六條規
    定請求被告連帶賠償二千五百萬元及法定遲延利息等語。
二、被告則以：丁○○非「廠房」所有人，僅是部份土地之所有人，戊○○則均非廠
    房、土地之所有人。丙○○、乙○○雖係廠房所有人，但實質上是損失最慘重的
    被害人。被告等四人就該次火災之發生，並無任何故意或過失，原告主張被告有
    侵權行為，應負舉證之責。何況刑事案件只認定鄭興茂、吳華明二人觸犯公共危
    險罪，被告丙○○部份則認定「火災發生與瓦斯槽之設置顯無任何因果關係，被
    告丙○○對本件火災之發生，無任何過失可言」等語，且系爭土地上建物之用途
    可作為廠房及倉庫使用，其上五戶建築為鋼鐵造，非木造，建築物本身非可燃物
    ，延燒與建築物無因果關係；本件火災會擴大，延燒至隔鄰之六二二號是因在滅
    火過程中，消防隊怕引起瓦斯爆炸而曾撤退一段時間停止滅火，以致火苗蔓延至
    承徽公司，其實救災時消防水帶可抵達各廠之每個地方噴水，建築物並無阻礙消
    防員進出通路及滅火之情事；至於被告與他人訂立之契約書中有「違章建築出租
    」之字，係指六二０號前空地旁之停車棚及大型招牌架，其構造獨立簡單且並未
    燃燒、延燒，不影響公安；另原告於八十八年八月一日投保一千二百萬元，何以
    才過八天發生火災時，即有六千多萬元之損失？等語，資為抗辯。
三、原告主張：被告等分別為門牌號碼為台南市○○路○段六二０、六二二、六二四
    、六二六及六二八號廠房之所有人，其所有權分配情形詳如附表，廠房分布位置
    則如附圖所示，及被告丙○○將其所有位於台南市○○路○段六二四號之廠房，
    出租於從事金屬噴漆工作之衍評公司，該公司之負責人為鄭興茂，衍評公司因經
    營金屬烤漆業務，需使用天然瓦斯烘烤，故公司在上述廠址設置有一座四噸之液
    化石油汽儲槽，且該公司因烤漆所沾染之物品、機械或地面，於烤漆完後，須以
    易燃性之辛那溶劑清洗，衍評公司鄭興茂明知油漆或辛那溶劑均屬極易燃之物質
    ，且明知工人吳華明有吸菸之習慣，竟仍僱請吳華明從事烤漆及辛那溶濟清洗油
    漆之工作，嗣於八十八年八月九日下午四時五十分許，工人吳華明在衍評公司廠
    房之二樓以辛那溶劑清洗油漆時，因抽菸不慎引燃辛那溶劑而造成火災，並延燒
    及同路段六二二號原告公司所有之設備及產品，鄭與茂、吳華明因涉嫌公共危險
    案件，經本院八十九年度易字第二三七一號及台灣高等法院台南分院九十年上易
    字第五八號判決有罪確定在案等事實，業據提出本院八十九年度易字第二三七一
    號及台灣高等法院台南分院九十年上易字第五八號刑事判決、大華公司公證報告
    書、現場位置圖、地籍圖、都市計劃圖及現場圖、房屋租賃契約書各一份、附表
    一紙、土地及建物登記謄本共十五份、台灣高等法院台南分院九十年度重訴字第
    二七號民事判決一份為證，並為被告所不爭執，復經本院依職權調閱台灣高等法
    院台南分院九十年度上易字第五八號刑事卷歷審卷證查明屬實，原告主張自堪信
    為真實。
四、按當事人主張有利於己之事實者，就其事實有舉證之責任，民事訴訟法第二百七
    十七條前段定有明文。次按損害賠償之債，以有損害之發生及有責任原因之事實
    ，並二者之間，有相當因果關係為成立要件。故原告所主張損害賠償之債，如不
    合於此項成立要件者，即難謂有損害賠償請求權存在（最高法院四十八年台上字
    第四八一號判例參照）。又所謂相當因果關係，係指依經驗法則，綜合行為當時
    所存在之一切事實，為客觀之事後審查，認為在一般情形上，有此環境，有此行
    為之同一條件，均發生同一之結果者，則該條件即為發生結果之相當條件，行為
    與結果即有相當之因果關係。反之，若在一般情形上，有此同一條件存在，而依
    客觀之審查，認為不必皆發生此結果者，則該條件與結果並不相當，不過為偶然
    之事實而已，其行為與結果間即無相當因果關係（最高法院八十七年台上字第一
    五四號裁判參照）。本件原告又主張：被告等所有如附表所示之廠房所在土地係
    屬中低密度之住宅區，其應注意住宅區土地及建築物之使用，不得有礙居住之安
    全，及住宅區不得設置瓦斯儲槽，竟疏未注意，而違反規定，於都市○○○○道
    路用地即系爭總安段第四二一之四地號土地上增建違章建築，並將該違章建築即
    其所有位於台南市○○路○段六二四號之廠房，出租於從事具危險性之金屬噴漆
    工作之衍評工業股份有限公司致該公司失火延燒原告廠房內之設備，亦有過失云
    云，為被告所否認，是本件所應審究者為：被告等所有如附表所示廠房所在地是
    否為住宅區而不得興建廠房？被告起造之建物是否違建及被告將之出租予設置瓦
    斯儲槽之衍評公司與本件失火是否有相當因果關係？經查：
　（一）被告等所有如附表所示之建物分別坐落於台南市○○區○○段四二一、四二
        一之二、四二一之三、四二一之四、四二一之五、四二一之六地號土地上，
        而該等建物主要用途為「廠房、住宅、辦公室、自用倉庫」，有建物登記謄
        本附卷可稽，原告主張：右揭建物係建於住宅區，不得作為工廠使用云云，
        自不足採。
　（二）本件火災之起火處為門牌號碼台南市○○路○段六二四號衍評工業股份有限
　　　　公司東側二樓噴漆室中段之自動噴漆裝置附近處，而該棟建物之起造人名義
　　　　為被告丙○○，現登記所有權人被告丙○○，並由被告丙○○出租予訴外人
　　　　衍評公司等情，有建物登記謄本、使用執照附卷足參，則縱如原告所言，其
        廠房內設備之燬損係因被告違反建築法規興建違章建築並將系爭六二四號廠
        房出租予衍評公司設置大型瓦斯儲槽引燃內部火苗延燒所致，被告丁○○、
        戊○○等並非上開建物之起造人或所有人，本件火災之發生與伊等要無關聯
        ，原告主張被告丁○○、戊○○對於火災之發生亦有過失，已不足採。
　（三）本件火災之發生係因衍評公司所僱用之工人吳華明於八十八年八月九日下午
        四時五十分許，在衍評公司廠房之二樓以辛那溶劑清洗油漆時，因抽菸不慎
        引燃辛那溶劑而造成火災，已如前述，並依台南市消防局火災原因調查報告
        書所載起火處為被告公司東側二樓噴漆室中段之自動噴漆裝置附近，且是微
        火原或明火引起燃可燃物而造成火災，可知起火點並非一樓瓦斯槽設置處，
        同時亦非因瓦斯槽爆炸或瓦斯漏氣遭引燃導致火災發生，則本件縱被告丙○○明知衍評公司欲在工廠內裝置瓦斯槽仍將土地出租與衍評公司，因火災發
        生與瓦斯槽之設置無何因果關係，被告丙○○對本件火災之發生自亦無何過
        失可言。
  （四）至於原告主張：系爭台南市○○段第四二一之四地號土地為都市○○○道路
        預定地，該土地上現建有被告丙○○所有之門牌六二四號工廠一節，固經提
        出地籍圖為證，並為被告所不爭執，而堪信為真實。惟按民法第一百八十四
        條第二項所保護之客體，需權益所遭受之侵害為保護他人之法律所欲防止者
        ，換言之，違反保護他人之法律而構成侵權行為損害賠償義務，必需請求賠
        償之損害，其發生須係法律所欲防止者。次按都市計劃法係為改善居民生活
        環境，並促進市○鎮○鄉○街有計劃之均衡發展而制定；都市計劃地區範圍
        內，應視實際情況，分別設置左列公共設施用地：(一)道路、公園、綠地、廣
        場、兒童遊樂場、民用航空站、停車場所、河道及港阜用地。....；公共設
        施用地，應就人口、土地使用、交通等現狀及未來發展趨勢，決定其項目、
        位置及面積，以增進市民活動之便利，並確保良好之都市生活環境，都市計
        劃法第一條、第四十二條、第四十三條分別定有明文。據此，足知都市○○○道路預定地之保留，其目的係為增進市民活動之便利，改善居民生活環境
        ，非如防火巷之設置，有於火災發生時阻隔火災蔓延之作用，被告於都市○○○○道路之公共設施保留地上增建房屋，或有違反都市計劃法之相關規定
        ，致妨礙道路之相連，而使市民活動產生不便之情事，但被告所違反者並非
        「以保護阻隔火災蔓延為目的」之法律，其增建違章建築，自與本件之火災
        蔓延無相當之因果關係，原告以被告等違反都市計劃法規定，而認被告等對
        於本件火災應負過失責任云云，亦不足採。
　（五）復觀附圖所示本件起火源頭所在之系爭六二四號廠房及原告所有之六二二號
        廠房前方均臨台南市○○路○段道路，左右兩側各鄰一通道與廣場，消防車
        隊均能到達，原告於檢察官偵訊時亦不諱言：當時消防車來時，確尚未燃燒
        至我廠房，可能事均有裝潢，才會燃燒快速等語（見台灣台南地方法院檢察
        署八十八年度偵字第一二六六三號偵查卷），足認上開計劃道路預定地雖為
        被告加蓋建築廠房，然顯未阻礙救火，據此，益難認被告於道路預定地上加
        蓋房屋與火勢之蔓延有何因果關係。
五、綜上所述，本件原告主張被告等所有如附表所示之廠房係位於住宅區，不得設置
    瓦斯儲槽，且系爭台南市○○段第四二一之四地號土地係都市○○道路預定地，
    竟違反規定，於該土地上加蓋違章建築，並將該違章建築即其所有位於台南市○○路○段六二四號之廠房，出租於從事具危險性之金屬噴漆工作之衍評工業股份
    有限公司致該公司失火延燒原告廠房內之設備，具有過失，本於侵權行為之法律
    關係，請求被告等應連帶給付原告二千五百萬元及自起訴狀繕本送達翌日起至清
    償日止之法定遲延利息，難謂正當，不應准許。其假執行之聲請亦失所附麗，應
    併予駁回。本件待證事實已臻明瞭，兩造其餘攻擊防禦方法及舉證，對判決之結
    果已不生影響，爰不一一詳為審酌，併此敘明。
六、據上論結，本件原告之訴為無理由，依民事訴訟法第七十八條，判決如主文。
中　　　華　　　民　　　國　　九十一　　年　　　五　　　月　　二　　　　日
                                臺灣臺南地法院民事第三庭
~B法　　　官　李杭倫
右為正本，係照原本作成。
如對本判決上訴，須於判決送達後廿日內向本院提出上訴狀
中　　　華　　　民　　　國　　九十一　　年　　　五　　　月　　二　　　　日
~B法院書記官　陳怡吟
